臺灣臺東地方法院民事裁定
111年度家聲字第14號
聲  請  人  楊少鳳
非訟代理人  蔡勝雄律師(法律扶助基金會指派律師)
相  對  人  曾文信
            曾淑敏
非訟代理人  吳漢成律師
上列當事人間聲請給付扶養費事件，本院裁定如下：
    主  文
相對人甲○○應自民國一一○年十二月一日起至聲請人死亡之日止
，按月於每月十日前給付聲請人新臺幣參仟肆佰肆拾元。自本裁
定確定後，如一期逾期不履行者，其後六期喪失期限利益。
聲請人其餘聲請駁回。
程序費用由聲請人、相對人甲○○各負擔二分之一。
    理  由
一、聲請意旨略以：聲請人為相對人甲○○、丁○○及第三人戊○○○
    、乙○○(上列二人與聲請人已另案和解)之母，聲請人因罹患
    腎臟疾病末期，每週一、三、五需接受血液透析治療，無法
    工作謀生，聲請人名下又無任何財產，難以靠己維持生活，
    有受扶養之必要。扶養所需各項費用雖無法逐一細數，惟參
    酌行政院主計總處所公布之中華民國臺灣地區家庭收支調查
    報告，臺東縣109年度平均每人月消費支出為新臺幣（下同
    ）18,825元，應得作為相對人每月給付扶養費用之計算基準
    。又聲請人現每月領有身心障礙生活補助5,065元，扣除上
    開補助後，聲請人每月所需之扶養費用為13,760元（計算式
    ：18,825-5,065＝13,760），是相對人應負擔聲請人每月之
    扶養費各為3,440元（計算式：13,760÷4＝3,440）。爰依民
    法第1114條第1款、第1117條第2項及第1120條規定，請求相
    對人甲○○、丁○○給付扶養費。並聲明：相對人甲○○、丁○○應
    自110年12月1日起至聲請人死亡之日止，按月於每月10日前
    各給付聲請人3,440元。
二、相對人甲○○經本院合法通知，未於調查期日到場，亦未提出
    書狀做何聲明或陳述。
三、相對人丁○○則以：聲請人自相對人丁○○14歲起，便壓榨其之
    勞力付出，未盡扶養義務，甚至於其求學期間妨害就學與社
    會化學習；又相對人丁○○患有重度鬱症無力外出工作，尚需
    扶養父親曾振新及3名未成年子女，依民法第1118條之1第2
    項之規定，應免除其對於聲請人之扶養義務等語置辯。
四、按直系血親相互間互負扶養之義務；夫妻互負扶養義務，其
    負扶養義務之順序與直系血親卑親屬同，其受扶養權利之順
    序與直系血親尊親屬同；負扶養義務者有數人而其親等同一
    時，應各依其經濟能力，分擔義務；受扶養權利者，以不能
    維持生活而無謀生能力者為限；前項無謀生能力之限制，於
    直系血親尊親屬不適用之，民法第1114條第1款、第1116條
    之1、第1115條第3項、第1117條分別定有明文。次按受扶養
    權利者有下列情形之一，由負扶養義務者負擔扶養義務顯失
    公平，負扶養義務者得請求法院減輕其扶養義務：㈠對負扶
    養義務者、其配偶或直系血親故意為虐待、重大侮辱或其他
    身體、精神上之不法侵害行為；㈡對負扶養義務者無正當理
    由未盡扶養義務。受扶養權利者對負扶養義務者有前項各款
    行為之一，且情節重大者，法院得免除其扶養義務，民法第
    1118條之1第1、2項亦定有明定。考其立法理由，係在以個
    人主義、自己責任為原則之近代民法中，徵諸社會實例，受
    扶養權利者對於負扶養義務者本人、配偶或直系血親曾故意
    為虐待、重大侮辱或其他家庭暴力防治法第2條第1款所定身
    體、精神上之不法侵害行為，或對於負扶養義務者無正當理
    由未盡扶養義務之情形，此際仍由渠等負完全扶養義務，有
    違事理之衡平，此種情形宜賦予法院衡酌扶養本質，兼顧受
    扶養權利者及負扶養義務者之權益，依個案彈性調整減輕扶
    養義務。至受扶養權利者對負扶養義務者有第1項各款行為
    之一，且情節重大者，如法律仍令其負扶養義務，顯強人所
    難，爰明定法院得完全免除其扶養義務。
五、經查：
  ㈠聲請人為相對人甲○○、丁○○之母親，有兩造戶籍謄本及親屬
    系統表足憑（見本院卷第3至6及51頁），堪以認定。又聲請
    人因末期腎疾病，無工作能力等情，業據提出台東馬偕紀念
    醫院乙種診斷證明書為證（見本院卷第7頁）；另聲請人於1
    07年至109年間之申報所得均為0元，110年每月領有身心障
    礙生活補助5,065元之事實，亦有本院依職權所調取之聲請
    人稅務電子閘門財產所得調件明細表及臺東縣政府110年11
    月19日府社救字第1100244841號函所附個人福利資源歸戶查
    詢在卷可考（見本院卷第20至22及49頁）。本院審酌聲請人
    雖領有身心障礙生活補助款，然其金額無法維持聲請人之最
    低生活標準，兼酌其現罹患末期腎疾病無法工作，自有受扶
    養之必要。而相對人均為聲請人之成年子女，為法定扶養義
    務人，聲請人現已不能維持生活，其子女原則上應負擔扶養
    聲請人之義務。
　㈡相對人甲○○部分：
　1.查聲請人目前無配偶，4名子女即相對人甲○○、丁○○與第三
    人戊○○○、乙○○均已成年，業如前述，其等均為聲請人之直
    系血親卑親屬，對聲請人負有扶養義務，且為第一順位之扶
    養義務人，自應按聲請人之需要，依經濟能力負擔扶養義務
    。聲請人主張相對人甲○○應給付扶養費，而甲○○經合法通知
    ，未到庭答辯，亦未具狀表示任何意見，本院斟酌卷內資料
    ，認聲請人此部分請求，洵屬有據。
　2.經本院依職權調取相對人甲○○財產所得資料，相對人甲○○於
    107至109年度之申報所得均為0元，名下僅有1990年份汽車
    兩部，有甲○○之稅務電子閘門財產所得調件明細表附卷可參
    （見本院卷第28至30頁），而甲○○並未到庭，無從認定其實
    際工作及其他資力狀況。又聲請人每月可領取社會津貼5,06
    5元，無其他所得等情，均如前述，再參考行政院主計總處
    公布之最新家庭收支調查報告資料所載，聲請人居住之臺東
    縣109年度平均每人月消費支出為18,825元，斟酌聲請人年
    齡、需要、目前生活狀況、相對人之財產所得清單顯示資料
    及社會經濟等一切情狀，認聲請人每月生活費以18,825元為
    適當，而聲請人每月領有社會補助5,065元，扣除後每月尚
    需扶養費13,760元，聲請人聲請由第一順位扶養義務人共同
    分擔其每月之扶養費，是相對人甲○○應負擔之扶養費用為每
    月3,440元。
　3.從而，聲請人請求相對人甲○○自110年12月1日起至聲請人死
    亡之日止，按月於每月10日前給付聲請人3,440元，為有理
    由，應予准許。又為確保聲請人受扶養之權利，併依家事事
    件法第126條準用同法第100條之規定，宣告自本裁定確定後
    ，前揭定期金之給付，如一期逾期不履行者，其後六期喪失
    期限利益。　　
　㈢相對人丁○○部分：
　  相對人丁○○執上開情詞置辯，核與證人即相對人丁○○之父親
    丙○○到庭證稱：聲請人在小孩子十幾歲的時候，就跟人家走
    了，家裡吃的穿的，都是伊在負責，聲請人賣檳榔也是伊拿
    錢出來的，不管係離婚前或離婚後，未曾見聲請人拿錢回來
    養孩子，聲請人有喝酒的習慣等語明確；另證人即相對人丁
    ○○之婆婆己○○亦到庭證稱：相對人丁○○國中二年級之營養午
    餐費用及國中三年級之註冊費，都是伊支付的，伊看丁○○跟
    聲請人很像沒有往來，嗣後丁○○生病住院，聲請人應該是有
    去照顧等語（見本院卷第168至173頁），大致相符。本院審
    酌聲請人既為相對人丁○○之母親，於相對人丁○○成年之前，
    聲請人依法對其有保護教養之義務，然聲請人於相對人丁○○
    成長過程，未善盡對未成年子女之保護教養義務，鮮少聞問
    或探視，縱相對人丁○○住院期間曾經在院陪病，然短暫性之
    照護，難謂有盡扶養照顧之責。因認聲請人無正當理由對相
    對人丁○○未善盡保護教養義務，且情節核屬重大，如強令相
    對人丁○○負擔與其長期感情疏離之聲請人之扶養義務，衡諸
    一般社會生活經驗，顯失公平，故本院依民法第1118條之1
    第1項第2款、第2項規定，免除相對人丁○○對聲請人之扶養
    義務。從而，聲請人請求相對人丁○○給付扶養費部分，為無
    理由，應予駁回。
六、據上論結，本件聲請部分有理由，部分無理由，爰依家事事
    件法第97條，非訟事件法第21條第2項，民事訴訟法第79條
    ，裁定如主文。
中　　華　　民　　國　　111 　年　　7 　　月　　15　　日
                  家事法庭  法  官　康文毅
以上正本係照原本作成。
如不服本裁定，應於裁定送達後10日內，向本院提出抗告狀（附
具繕本），並應繳納抗告費新臺幣1,000元。
中　　華　　民　　國　　111 　年　　7 　　月　　15　　日
                            書記官　高竹瑩